【裁判字號】    97,簡上,599
【裁判日期】    971030
【裁判案由】    詐欺
【裁判全文】
臺灣板橋地方法院刑事判決             97年度簡上字第599號
上  訴  人  乙○○
選任辯護人  陳哲民律師
上列被告因詐欺案件，不服本院中華民國九十七年四月三十日九
十七年度簡字第二三一四號第一審判決（聲請簡易判決處刑案號
：九十七年度速偵字第二八一八號），提起上訴，本院管轄之第
二審合議庭判決如下：
    主  文
上訴駁回。
    事  實
一、乙○○雖可預見提供自己金融帳戶予不相識之人使用，可能
    供不詳犯罪集團用以作為騙取他人財物工具之情況下，竟仍
    基於幫助他人犯詐欺取財罪之不確定故意，於民國93年間，
    在不詳地點，將其向臺灣郵政股份有限公司三重郵局（下稱
    三重正義郵局）所開設帳號000-0000000-0000000 號之帳戶
    存摺、金融卡及密碼，以不詳代價，提供予某姓名年籍不詳
    之成年男子，繼之該人士所屬之詐騙集團，於同年7 月間，
    以電話撥打予甲○○，向甲○○詐稱其已抽中該公司獎項，
    另佯以某律師事務所名義寄出信件詐稱甲○○已抽中公司獎
    項，然須先繳付現金新臺幣（下同）6 萬元及港幣10萬元云
    云，使甲○○陷於錯誤，並於93年7 月20日下午3 時35分許
    、同年月21日上午11時33分許、同年月22日上午11時1 分許
    及同年月29日上午10時7 分許，各匯款6 萬元、10萬元、10
    萬元、20萬元至乙○○之上開帳戶內。嗣於匯款後，甲○○
    始察覺有異，並報警處理。
二、案經甲○○訴由臺北縣政府警察局三重分局移送臺灣板橋地
    方法院檢察署檢察官偵查後聲請以簡易判決處刑。
    理  由
一、被告以外之人於審判外之言詞或書面陳述，除法律有規定者
    外，不得作為證據。次按被告以外之人於審判外之陳述，經
    當事人於審判程序同意作為證據，法院審酌該言詞陳述或書
    面陳述作成時之情況，認為適當者，亦得為證據。當事人、
    代理人或辯護人於法院調查證據時，知有第159 條第1 項不
    得為證據之情形，而未於言詞辯論終結前聲明異議者，視為
    有前項之同意，刑事訴訟法第159 條第1 項及第159 條之5
    分別定有明文。查告訴人甲○○於警詢所為之證述、郵政國
    內匯款執據4 紙、三重正義郵局帳號000-0000000-0000000
    號帳戶之開戶基本資料及客戶歷史交易清單各乙份，檢察官
    、被告與辯護人均未爭執，且迄本院言詞辯論終結前，復未
    就上開證據之證據能力聲明異議，本院審酌上開證據並非違
    法取得，亦無證明力明顯過低之情形，依上揭說明，均有證
    據能力。
二、訊據上訴人即被告乙○○矢口否認有何幫助詐欺犯行，並辯
    稱：我沒有幫助別人詐欺，我有帳戶沒錯，但是我帳戶掉了
    ，我有去凍結，其他二個銀行的帳戶我都有去凍結，只是郵
    局的帳戶剛好沒有去停。我當初是放在同一個包包裡，一起
    遺失的，我的密碼都是我的生日，所以只有有我的證件，應
    該就可以猜到我的密碼，我包包是出去玩的遺失的，我身分
    證有去報遺失，帳戶部分我想說裡面沒有什麼錢。是有次我
    要去申請信用卡，我才知道我的帳戶被凍結，我才知道我的
    郵局帳戶被詐騙集團拿去詐騙云云。經查：
（一）被害人甲○○遭不明成年人之詐騙集團以前揭手法詐騙後
      ，因而陷於錯誤，總計匯款46萬元至被告所有之前開郵局
      帳戶內，且上開匯入之金額於當日即遭提一空等情，業據
      被害人甲○○於警詢時證述綦詳，並有被告所有之前開臺
      灣郵政股份有限公司三重郵局帳戶開戶基本資料影本、客
      戶歷史交易清單各1 份、郵政國內匯款執據4 紙附卷可稽
      。
（二）被告固不否認本案臺灣郵政股份有限公司三重郵局帳戶為
      其親自開立，惟以上開情詞置辯。然依常情而論，金融機
      構存款帳戶，事關存戶個人財產權益之保障，其與儲戶存
      摺、印章、提款卡相結合，專屬性、私密性更形提高，除
      非本人或與本人具密切之關係者，難認有何理由可自由使
      用私人之存摺及提款卡，一般人亦均有應妥善保管上開物
      件，防止被他人冒用之認知，且近年來詐欺集團犯案猖獗
      ，每每利用人頭帳戶為犯罪工具，若任意將自己帳戶之相
      關物件資料交予不明人士，將有遭他人作為詐欺、恐嚇取
      財等犯罪時，非正當資金進出之用之不法用途，此情當為
      具有社會生活經驗之成年人所得認識，稍有社會歷練、經
      驗之人，均知悉提款卡應與其帳戶存摺、密碼等分別收存
      ，並妥善保管，亦不得直接在提款卡或存摺上記載密碼，
      以防免不法取得該提款卡之人得以輕易知悉密碼而提領帳
      戶內之款項。本件被告係智識成熟之成年人，對於上開社
      會經驗及常情，自屬知之甚稔，其又焉有任意將密碼書寫
      紀錄，復與提款卡、存摺同時隨身攜帶，致一併遺失，且
      於遺失後又未立即辦理掛失之理？是被告辯稱：銀行帳戶
      之存摺、提款卡、密碼，均係遺失云云，顯與常情有違，
      尚難採信。
（三）另就取得上開被告帳戶之詐欺集團而言，該詐欺集團既利
      用該帳戶作為收取騙得款項之工具，且確有被害人因受騙
      而匯款至上開帳戶內，衡情該詐欺集團當無可能選擇一隨
      時可能遭帳戶所有人掛失而無法使用之帳戶，作為收取款
      項之用，否則，倘該詐欺集團尚未及實施詐欺犯行，甚者
      已實施詐欺犯行而未及提領詐得款項前，該帳戶所有人已
      先行將帳戶掛失，則該詐欺集團豈非徒勞無功、一無所獲
      ？此益徵被告上開銀行帳戶之存摺、提款卡及密碼等物，
      絕非詐欺集團偶然拾得所使用，而係被告自行交付予該詐
      欺集團成員使用無疑。被告任意交付其帳戶資料、提款卡
      、密碼予年籍不詳之詐騙集團成員使用，其有容任帳戶供
      幫助犯罪集團作為詐欺取財犯罪所得財物之用之未必故意
      ，至為灼然。被告上開所辯，顯係卸責之詞，不足採信。
      本件事證已甚明確，被告犯行堪以認定。
三、按被告犯罪後，刑法第33條、第41條有關主刑種類、易科罰
    金之規定，業於94年2 月2 日經修正公布，並自95年7 月1
    日起生效施行；另刑法施行法第1 條之1 有關罰金刑提高之
    規定，亦於95年6 月14日經修正公布，並自95年7 月1 日起
    生效施行，按法律變更之比較適用，比較時應就罪刑有關之
    共犯、未遂犯、想像競合犯、牽連犯、連續犯、結合犯，以
    及累犯加重、自首減輕暨其他法定加減（如身分加減）與加
    減例等一切情形，綜其全部罪刑之結果而為比較；且就比較
    之結果，須為整體之適用，不能割裂分別適用各該有利於行
    為人之法律，此即法律變更之比較適用所應遵守之「罪刑綜
    合比較原則」及「擇用整體性原則」（參照最高法院24年上
    字第4634號判例、同院27年上字第2615號判例，及最高法院
    95年第八次刑事庭會議決議）。刑法第33條業經修正，於94
    年2 月2 日經總統公布，並自95年7 月1 日起施行。經查：
（一）關於罰金刑，刑法分則編各罪所定罰金刑之貨幣單位原為
      銀元，修正前刑法第33條第5 款規定：「罰金：1 元（銀
      元）以上。」，而依罰金罰鍰提高標準條例規定，就72
      年6 月26日前修正之刑法部分條文罰金數額提高2 至10
      倍，其後修正者則不提高倍數，並依現行法規所定貨幣單
      位折算新臺幣條例規定，以銀元1 元折算新臺幣3 元。修
      正後刑法第33條第5 款規定：「罰金：新臺幣1000元以上
      ，以百元計算之。」，刑法第33條第5 款所定罰金貨幣單
      位經修正為新臺幣後，刑法分則各罪所定罰金刑之貨幣單
      位亦應配合修正為新臺幣，為使刑法分則編各罪所定罰金
      之最高數額與刑法修正前趨於一致，乃增訂刑法施行法第
      1 條之1 ：「中華民國94年1 月7 日刑法修正施行後，刑
      法分則編所定罰金之貨幣單位為新臺幣。94年1 月7 日刑
      法修正時，刑法分則編未修正之條文定有罰金者，自94年
      1 月7 日刑法修正施行後，就其所定數額提高為30倍。但
      72年6 月26日至94年1 月7 日新增或修正之條文，就其所
      定數額提高為3 倍。」。從而，刑法分則編各罪所定罰金
      刑之最高數額，於上開規定修正後並無不同，惟修正後刑
      法第33條第5 款所定罰金刑最低數額，較之修正前提高，
      自以修正前刑法第33條第5 款規定有利於被告。綜上，本
      件經綜合觀察全部罪刑比較之結果，依修正後刑法第2 條
      第1 項前段規定，應適用95年7 月1 日修正條文施行前刑
      法第33條第5 款之規定。
（二）刑法第30條雖經修正，然修正前刑法第30條係規定：「幫
      助他人實行犯罪行為者，為幫助犯。雖他人不知幫助之情
      者，亦同。幫助犯之處罰，得按正犯之刑減輕之。」，而
      修正後之刑法第30條則規定：「幫助他人犯罪者，為從犯
      。雖他人不知幫助之情者，亦同。從犯之處罰，得按正犯
      之刑減輕之。」，僅係將幫助犯之規定為法理之明文化，
      不涉及罪刑實質內容之變更，非屬法律之變更，自不生新
      舊法比較之問題，應逕適用裁判時有效之規範，即修正後
      刑法第30條之規定。
（三）另刑法施行法第1 條之1 第1 項規定：「中華民國九十四
      年一月七日刑法修正施行後，刑法分則編所定罰金之貨幣
      單位為新台幣」。同法條第1 項規定：「九十四年一月七
      日刑法修正時，刑法分則編未修正之條文定有罰金者，自
      九十四年一月七日刑法修正施行後，就其所定數額提高為
      『三十倍』。但七十二年六月二十六日至九十四年一月七
      日新增或修正之條文，就其所定數額提高為三倍」。揆其
      立法說明，係「考量新修正之刑法施行後，不再適用『現
      行法規所定貨幣單位折算新台幣條例』，為使罰金數額趨
      於一致，避免衍生新舊法比較適用問題，以緩和實務適用
      法律之衝擊之前提下，規定第二項如上」，顯見刑法施行
      法第1 條之1 增訂後，刑法條文定有罰金者，其貨幣單位
      即應改為新臺幣，且無再適用罰金罰鍰提高標準條例第1
      條提高倍數規定之餘地，併此敘明。
（四）修正後刑法第41條第1 項前段關於得易科罰金之折算標準
      ，由「得以一元以上三元以下折算一日」（按：此規定配
      合修正前罰金罰鍰提高標準條例第二條【現已刪除】規定
      ，就其原定數額提高為一百倍折算一日，則最高應以銀元
      三百元折算一日，經折算為新臺幣後，應以新臺幣九百元
      折算為一日），提高為「以新臺幣一千元、二千元或三千
      元折算一日」，並刪除「因身體、教育、職業、家庭之關
      係或其他正當事由，執行顯有困難」之條件。是以修正前
      刑法所定易科罰金之折算標準金額較低，自係修正前刑法
      較為有利。
（五）刑法第339 條第1 項詐欺取財罪雖未修正，然其罰金刑部
      分之法定最低刑度，依修正後刑法第三十三條第五款之規
      定，為新臺幣1 千元；然依被告行為時之刑罰法律，即罰
      金罰鍰提高標準條例第1 條前段及修正前刑法第33條第5
      款規定，上開詐欺罪之罰金刑法定最低刑度為銀元10元即
      新臺幣30元，是比較修正前後刑度結果，應以修正前之規
      定對被告較為有利。準此，本件適用修正後之刑法等相關
      規定既未對被告更為有利，依刑法第2 條第1 項前段規定
      ，即應一體適用修正前刑法等相關規定。
（六）綜合上開比較結果，揆諸前開說明，就上開法律應依修正
      後刑法第2條第1項之規定，一體適用修正前之法律。
四、原審認被告犯行明確，適用刑法第30條第1 項、修正前同法
    第339 條第1 項幫助詐欺取財罪。並審酌被告將帳戶存摺、
    提款卡及密碼交由他人使用，助長他人犯罪，增加被害人尋
    求救濟及治安機關查緝犯罪之困難，危害被害人財產安全及
    社會治安，兼衡被告素行狀況、智識程度、犯罪手段、所生
    危害及被害人甲○○遭詐騙之金額高達新台幣46萬元等一切
    情狀，因而量處有期徒刑6 月，並依修正前刑法第41條第1
    項前段之規定，諭知有期徒刑易科罰金之折算標準。又因被
    告之犯罪時間，係在96年4 月24日之前，復依中華民國九十
    六年罪犯減刑條例第2 條第1 項第3 款、第7 條、第9 條之
    規定減其宣告刑二分之一為有期徒刑3 月，並依原宣告刑所
    定之折算標準諭知易科罰金折算標準。其認事用法，核無不
    合，量刑亦屬妥適。被告上訴仍執陳詞否認犯罪，為無理由
    ，應予駁回。
據上論斷，應依刑事訴訟法第455 條之1 第1 項、第3 項、第36
8 條，判決如主文。
本案經檢察官藍海凝到庭執行職務。
中    華    民    國    97    年    10    月    30    日
                  刑事第六庭審判長法  官  胡堅勤
                                  法  官  林家賢
                                  法  官  盧軍傑
上列正本證明與原本無異。
不得上訴。
                                  書記官  梁宜庭
中    華    民    國    97    年    10    月    30    日
附錄本案論罪科刑法條全文：
 中華民國刑法第30條
 （幫助犯及其處罰）
 幫助他人實行犯罪行為者，為幫助犯。雖他人不知幫助之情者，
 亦同。
 幫助犯之處罰，得按正犯之刑減輕之。
 中華民國刑法第339條
 （普通詐欺罪）
 意圖為自己或第三人不法之所有，以詐術使人將本人或第三人之
 物交付者，處5年以下有期徒刑、拘役或科或併科1千元以下罰金
 。
 以前項方法得財產上不法之利益或使第三人得之者，亦同。
 前二項之未遂犯罰之。


司法院資訊處製作；財團法人民間司法改革基金會備份。
